【裁判字號】    95,易,1679
【裁判日期】    951013
【裁判案由】    竊佔
【裁判全文】
臺灣臺北地方法院刑事判決              95年度易字第1679號
公  訴  人  臺灣臺北地方法院檢察署檢察官
被      告  己○○
上列被告因竊佔案件，經檢察官提起公訴（九十五年度偵字第七
一六三號），本院判決如下：
    主  文
己○○意圖為自己不法之利益，而竊佔他人之不動產，處拘役伍
拾日，如易科罰金，以銀元佰元即新臺幣玖佰元折算壹日。
    事  實
一、己○○係臺北市○○區○○路四段一八一巷二六號一樓（建
    物所有權人為其子郭圭林）之住戶，明知其住處前方、如附
    圖編號甲所示之空地（坐落臺北市○○區○○段二小段三八
    一地號，面積五七點八二平方公尺，下稱系爭空地），係其
    （應有部分為一００００分之七三二）與同社區建物區分所
    有權人乙○○等人所共有，平日供全體住戶停車之用，未經
    系爭空地其他共有人之同意，不得擅自占用，竟為堆置資源
    回收物之便，意圖為自己不法之利益，於民國九十三年初某
    日，在系爭空地出入口處搭建磚牆、設置鐵鍊圍籬，以排除
    他人使用，並在系爭空地堆置其所撿拾之資源回收物及廢棄
    物，將系爭空地據為己有而加以竊佔，專供己作為資源回收
    場使用。
二、案經乙○○、壬○○、庚○○、辛○○、丙○○、丁○○、
    甲○○及戊○○等共有人訴請臺灣臺北地方法院檢察署檢察
    官偵查起訴。
    理  由
一、訊據被告己○○固坦承有占用系爭空地作為資源回收場之事
    實，惟矢口否認有何竊佔犯行，辯稱：系爭空地之性質應屬
    一樓房屋之土地，而非作為空地，伊當初與建商約定系爭空
    地要蓋房屋使用，並非供停車場之用，然建商竟未依約在系
    爭空地上蓋房屋；且伊當初只有賣屋、並未賣地給其他住戶
    ，故系爭空地應屬一樓住戶所有，不可能係一樓與樓上住戶
    所共有云云。經查：
  (一)被告係臺北市○○區○○路四段一八一巷二六號一樓之住戶
    ，其住處前方之系爭空地（坐落臺北市○○區○○段二小段
    三八一地號，如附圖編號甲所示，面積五七點八二平方公尺
    ），原係供同社區全體住戶停車之用，然被告為堆置資源回
    收物之便，於九十三年初某日，在系爭空地出入口處搭建磚
    牆、設置鐵鍊圍籬，並在系爭空地堆置其所撿拾之資源回收
    物及廢棄物，而將系爭空地專供己作為資源回收場使用等情
    ，業據被告自承不諱，核與告訴人即同社區住戶乙○○等人
    指述情節相符（見九十五年度偵字第七一六三號卷第一二至
    一三、一五至二六、三九至六三、七三至七六、八一頁），
    並有現場照片及臺北市松山地政事務所土地複丈成果圖在卷
    可稽（見同上偵卷第五、三六至三八、八三至八五頁）。而
    被告雖為系爭空地所有權人之一，惟其應有部分僅一０００
    ０分之七三二，系爭空地之所有權，實屬被告與同社區建物
    區分所有權人即告訴人乙○○等人所公同共有，此觀卷附臺
    北市土地登記第二類謄本即明（見本院卷），告訴人乙○○
    等共有人指稱渠等並未同意被告占用系爭空地乙節，亦為被
    告所不否認，足見被告確有未經系爭空地其他共有人之同意
    ，擅自占有系爭空地專供己用之事實至明。
  (二)按財產性犯罪保護之客體，或為所有權，或為持有、占有之
    狀態，或為財產之利益等，只要不法排除權利人，而將他人
    之物視為自己所有之物，依其經濟之用法而為利用，即應成
    立犯罪。本案被告未經其他共有人之同意，在共有之系爭空
    地之出入口處搭建磚牆、設置鐵鍊圍籬，不准他人使用系爭
    空地，已昭顯其「個人之物」心態，專供己用而排除其他共
    有人之使用權，將系爭空地置於自己實力支配之下，足認其
    主觀上顯有為自己不法利益之意圖。
  (三)被告雖辯稱：系爭空地之性質應屬一樓房屋之土地，而非空
    地，伊當初與建商約定系爭空地要蓋房屋使用，並非作為停
    車場，然建商竟未依約在系爭空地上蓋房屋；且伊當初只有
    賣屋、並未賣地給其他住戶，故系爭空地應屬一樓住戶所有
    ，不可能係一樓與樓上住戶所共有云云。惟查建商於七十四
    年間建造該社區房屋時，即將系爭空地設計規劃為停車位，
    嗣該社區於七十五年間竣工後，系爭空地即供全體住戶停車
    之用，此有卷附土地使用分區圖、臺北市建築物套繪圖及林
    美雪建築師事務所繪製之平面圖可稽（見同上偵卷第三五、
    六四、六五頁、本院卷），並為被告所不否認，被告遲至九
    十三年間始將系爭空地據為己有而排除他人使用，顯見其明
    知系爭空地為全體住戶共用之停車位，並非專屬一樓住戶所
    有。參以系爭空地之所有權，除被告之應有部分外，其餘持
    分已於七十五年間以買賣為原因，登記為該社區各建物區分
    所有權人即告訴人乙○○等人所公同共有，此有臺北市土地
    登記第二類謄本在卷可參（見本院卷），被告辯稱：伊當初
    只有賣屋、並未賣地給其他住戶，故系爭空地應屬一樓住戶
    所有，而非大樓住戶共有云云，自不足採。綜上所述，本件
    事證明確，被告竊佔系爭空地犯行洵堪認定，應予依法論科
    。
二、查被告行為後，刑法第二條及第三十三條業於九十四年二月
    二日修正公布，九十五年七月一日起施行。按行為後法律有
    變更者，適用行為時之法律，但行為後之法律有利於行為人
    者，適用最有利於行為人之法律，修正後刑法第二條第一項
    定有明文。茲本條係規範行為後法律變更所生新舊法律比較
    適用之準據法，本身尚無新舊法比較之問題，於新法施行後
    ，應一律適用新法第二條第一項之規定，為「從舊從輕」之
    比較，先予敘明（最高法院九十五年五月二十三日九十五年
    度第八次刑事庭會議決議參照）。而刑法第三百二十條第二
    項竊佔罪之法定刑為「五年以下有期徒刑、拘役或五百元以
    下罰金」，就罰金部分，依修正後刑法施行法第一條之一：
    「中華民國九十四年一月七日刑法修正施行後，刑法分則編
    所定罰金之貨幣單位為新臺幣。九十四年一月七日刑法修正
    時，刑法分則編未修正之條文定有罰金者，自九十四年一月
    七日刑法修正施行後，就其所定數額提高為三十倍。但七十
    二年六月二十六日至九十四年一月七日新增或修正之條文，
    就其所定數額提高為三倍」，暨修正後刑法第三十三條第五
    款將罰金刑定為「新臺幣一千元以上，以百元計算之」，則
    竊佔罪所得科處之罰金刑最高為新臺幣一萬五千元，最低為
    新臺幣一千元，然被告行為時之法律，即罰金罰鍰提高標準
    條例第一條前段暨修正前刑法第三十三條第五款規定，竊佔
    罪之罰金刑最高為銀元五千元，最低為銀元一元，換算為新
    臺幣後，最高額雖與新法同為新臺幣一萬五千元，惟最低額
    僅新臺幣三元。比較新、舊法結果，以行為時即修正前之法
    律較有利於被告，依刑法第二條第一項前段，自應適用被告
    行為時之法律論處。核被告所為，係犯行為時刑法第三百二
    十條第二項之竊佔罪。爰審酌被告為堆置資源回收物之便，
    擅自占用系爭空地，堆置其所撿拾之資源回收物及廢棄物，
    不僅危害其他共有人使用系爭空地之權益，甚且破壞社區環
    境衛生及整潔，影響市容，犯後復否認犯行，迄未回復系爭
    空地之原狀，仍據為己用，然其並無前科，素行良好，且年
    事已高，對系爭空地所有權公同共有之概念及環境保護之智
    識程度不高，所占用之土地面積又非至鉅等一切情狀，量處
    如主文所示之刑。
三、末查被告行為後，刑法第四十一條亦於九十四年二月二日修
    正公布，九十五年七月一日起施行，其中第一項前段修正為
    「犯最重本刑為五年以下有期徒刑以下之刑之罪，而受六個
    月以下有期徒刑或拘役之宣告者，得以新臺幣一千元、二千
    元或三千元折算一日，易科罰金」，然被告行為時即修正前
    同條第一項前段：「犯最重本刑為五年以下有期徒刑以下之
    刑之罪，而受六個月以下有期徒刑或拘役之宣告，因身體、
    教育、職業、家庭之關係或其他正當事由，執行顯有困難者
    ，得以一元以上三元以下折算一日，易科罰金」，暨修正前
    罰金罰鍰提高標準條例第二條：「依刑法第四十一條易科罰
    金者，均就其原定數額提高為一百倍折算一日；法律所定罰
    金數額未依本條例提高倍數，或其處罰法條無罰金刑之規定
    者，亦同」，則易科罰金之折算標準為「以銀元一百元（即
    新臺幣三百元）以上銀元三百元（即新臺幣九百元）以下折
    算一日」。比較新、舊法結果，仍以行為時即修正前之法律
    較有利於被告，爰併依刑法第二條第一項前段，適用行為時
    即修正前刑法第四十一條第一項前段之規定，諭知易科罰金
    之折算標準。
據上論斷，應依刑事訴訟法第二百九十九條第一項前段，刑法第
二條第一項前段、修正前刑法第三百二十條第二項、第四十一條
第一項前段，罰金罰鍰提高標準條例第一條前段、修正前罰金罰
鍰提高標準條例第二條，現行法規所定貨幣單位折算新臺幣條例
第二條，判決如主文。
本案經檢察官黃士元到庭執行職務
中    華    民    國    95    年    10    月    13    日
                  刑事第八庭審判長法  官  陳德民
                                  法  官  唐于智
                                  法  官  陳芃宇
以上正本證明與原本無異。
如不服本判決，應於判決送達後10日內，向本院提出上訴狀。
                                  書記官  周小玲
中    華    民    國    95    年    10    月    14    日
附錄本案論罪科刑法條全文：
中華民國刑法第320條
（普通竊盜罪、竊佔罪）
意圖為自己或第三人不法之所有，而竊取他人之動產者，為竊盜
罪，處 5 年以下有期徒刑、拘役或 5 百元以下罰金。
意圖為自己或第三人不法之利益，而竊佔他人之不動產者，依前
項之規定處斷。
前二項之未遂犯罰之。


司法院資訊處製作；財團法人民間司法改革基金會備份。
